【裁判字號】    94,訴,1465
【裁判日期】    950406
【裁判案由】    商標註冊
【裁判全文】
臺北高等行政法院判決
                                    94年度訴字第01465號
                              .
原      告  英屬維京群島商頗范特控股有限公司
代  表  人  甲○○ ○
訴訟代理人  蕭財政
            乙○○
被      告  經濟部智慧財產局
代  表  人  蔡練生（局長）
訴訟代理人  丙○○
上列當事人間因商標註冊事件，原告不服經濟部中華民國94年3
月16日經訴字第09406123320 號訴願決定，提起行政訴訟，本院
判決如下：
    主  文
原告之訴駁回。
訴訟費用由原告負擔。
    事  實
一、事實概要：原告於民國（下同）93年1 月20日以「VILLAS」
    商標（下稱系爭商標，圖樣如附圖1所示），指定使用於商
    標法施行細則第13條所定商品及服務分類表第43類之餐廳（
    限俱樂部之會員）、酒吧（限俱樂部之會員）、備辦雞尾酒
    會（限俱樂部之會員）、提供餐飲服務（限俱樂部之會員）
    、提供住宿服務（限俱樂部之會員）」等服務，向被告申請
    註冊。經被告審查，認系爭商標圖樣上之「VILLAS」，與據
    以核駁之註冊第0000000號「VILLA」商標（下稱據以核駁商
    標，圖樣如附圖2所示）圖樣上之外文「VILLA」近似，且指
    定使用於類似之服務，有致相關消費者混淆誤認之虞，應不
    准註冊，以93年12月20日商標核駁第282086號審定書所為核
    駁之處分。原告不服，提起訴願，遭決定駁回，遂提起行政
    訴訟。
二、兩造聲明：
    (一)原告聲明：
      1.訴願決定及原處分均撤銷，被告應作成准予系爭商標註
        冊之處分。
      2.訴訟費用由被告負擔。
    (二)被告聲明：
      如主文所示。
三、兩造之爭點：
    系爭商標是否有商標法第23條第1項第13款本文所規定不得
    註冊之情形？
    (一)原告主張：
      1.商標圖樣「相同或近似於他人同一或類似商品或服務之
        註冊商標或申請在先之商標，有致相關消費者混淆誤認
        之虞者」不得申請註冊，為商標法第23條第1 項第13款
        前段所明定。本件被告核駁原告「VILLAS」商標註冊之
        申請，無非以該商標與已註冊之第0000000號「VILLA」
        商標近似，為其依據。然，「商標近似」與「商品或服
        務類似」雖列為判斷「混淆誤認之虞」的構成要件，惟
        參酌商標「混淆誤認之虞」審查基準之規定，在反面推
        論是否有「混淆誤認之虞」的成立，在商標近似及商品
        ／服務類似要件具備的情形下，雖然導致有混淆誤認之
        虞的機率極大，但並非是絕對必然的，有可能因為其他
        重要因素的存在，例如二商標在市場已併存相當時間，
        均為商品／服務相關消費者所熟悉，多能加以區辨，而
        無混淆誤認之虞。因此，在商標近似商品類似之因素外
        ，若存在其他相關因素，應儘可能予以參酌考量，才能
        較為準確掌握有無混淆誤認之虞之認定。又，商品之行
        銷管道或服務提供場所相同，相關消費者同時接觸之機
        會較大，引起混淆誤認之可能性較高。反之，如透過直
        銷、電子購物、郵購等行銷管道者，則具與一般行銷管
        道行銷者，是否會發生混淆誤認則尚有斟酌之餘地。又
        如雖均屬餐飲服務，有可能係以大飯店的形式提供，也
        有可能以路邊攤的形式提供，二者未必即會引起混淆誤
        認。是以，「商品之行銷管道或服務提供場所的差異」
        ，亦為判斷有無混淆誤認之虞的重要因素。
      2.原告擬就系爭商標與據以核駁商標二者間「商品之行銷
        管道或服務提供場所」之差異，分析說明如下：
        (1)系爭商標：
          商標圖樣
            VILLAS
          商品或服務內容
            餐廳（限俱樂部之會員）；酒吧（限俱樂部之會員
            ）；備辦雞尾酒（限俱樂部之會員）；提供餐飲（
            限俱樂部會員）；提供住宿服務（限俱樂部之會員
            ）。
          服務提供場所
            俱樂部本身提供或與俱樂部加盟、結盟、合作之相
            關場所。
        (2)據以核駁商標：
          商標圖樣
            VILLA
          商品或服務內容
            咖啡廳、餐飲店、飲食店、小吃店之經營服務。
          服務提供場所
            一般相關場所。
        從以上說明顯而可知，系爭商標減縮後指定使用之「餐
        廳（限俱樂部之會員）；酒吧（限俱樂部之會員）；備
        辦雞尾酒會（限俱樂部之會員）；提供餐飲服務（限俱
        樂部之會員）；提供住宿服務（限俱樂部之會員）」等
        服務，僅侷限於為「俱樂部之會員」之特定族群所提供
        ，且係透過「俱樂部本身提供或與俱樂部加盟、結盟、
        合作之相關場所」所提供，而非據以核駁商標所提供之
        一般消費大眾所能普遍接觸之「咖啡廳、餐飲店、飲食
        店、小吃店」之一般相關場所所提供之服務，而相關消
        費者亦無法同時接觸該些場所所提供之服務。再者，通
        常「俱樂部之會員」，係以繳納相當之會費方式取得相
        關會員資格，而該些單價較高之服務，消費者多為上流
        階層之人士，購損時會施以較高注意，對二商標間之差
        異較能區辨，判斷近似的標準自然高於一般日常消費品
        之消費者。從而，二商標間提供服務之管道與消費族群
        之差異，致使混淆誤認之機率極低，殆無疑義。
      3.另，商標審查實務上雖通常採個案拘束原則，惟在判斷
        近似商標是否會因「商品之行銷管道或服務提供場所的
        差異」而有混淆誤認之虞，如無法源時空背景之差異，
        即非適用個案拘束之原則，應採行政程序法第6 條「行
        政行為，非有正當理由，不得為差別待遇」所規範之平
        等原則，一體平等適用之。是以，原告擬檢呈註冊第
        0000000 號「壹咖啡」與第117226號「壹CAFE' 」等2
        件商標註冊資料影本各乙份，並表列說明被告所為之處
        分前後標準不一之瑕疵如后：
        (1)第0000000號商標：
          商標圖樣
            壹咖啡ECOFFEE
          服務內容
            餐廳、冷熱飲料店、飲食店、小吃店、冰果店、咖
            啡廳、酒吧、速簡餐廳、自助餐廳、備辦筵席、外
            膾、點心吧、流動咖啡餐車、流動飲食攤、快餐車
            。
        (2)第0000000號商標：
          商標圖樣
            壹YI
            CAFE'
          服務內容
            咖啡廳、餐飲店、飲食店、小吃店之經營服務。
        從以上說明可知，註冊第110540號「壹咖啡」與第
        117226號「壹CAFE' 」二者之商標圖樣在讀音、觀念、
        意匠均極為相仿，且指定使用之服務亦屬類似，惟卻遭
        致被告以前、後者提供之服務，乃分別透過「路邊攤」
        與「大飯店」等顯而不同且可區別之場所來提供，未必
        即會致使消費者混淆誤認，進而分別准予註冊。惟，商
        標專用權應以請准註冊之商標及所指定之商品為限。是
        審究兩商標是否致使混淆誤認，自應以其核准／申請之
        商標圖樣與指定之商品或服務判斷之，至其實際使用之
        商品或服務為何，要非所問。註冊第0000000 號與第
        0000000 號二商標於被告之商標註冊簿上所登載之服務
        內容，並未如被告所云，係分別透過「路邊攤」與「大
        飯店」等不同形式提供，惟被告竟以實際使用之服務代
        替核准／申請時所指定之服務進行認定，實違誤不當，
        並有失公允。
      4.相較2.與3.所列舉之二組商標之相對關係，2.列舉之系
        爭商標與據以核駁商標，其「提供之服務內容與服務提
        供場所」之差異，顯較3.所列舉之二商標之可區別性高
        ，惟被告卻對此考量因素前後認定究欠一貫，所為處分
        更標準不一，實已牴觸與違背前揭行政程序法所規範之
        平等原則，是以原核駁處分應為無效，並需予以撒銷。
        另，原告曾於被告處分前之94年12月7日之意見書中主
        張二商標間「服務提供場所」之差異，以推論「混淆誤
        認之虞」不成立，惟被告未審及此，遽以二商標係屬構
        成近似之商標且指定於高度類似服務上，即認有首揭法
        條各款規定之適用，而為核駁之處分，更有未洽。綜上
        所陳，本件系爭商標之註冊申請並無商標法第23條第1
        項第13款前段規定之適用，原告聲明求為撤銷訴願決定
        及原處分，並命被告為特定內容之行政處分，即為有理
        由，為此謹請判決如訴之聲明。
    (二)被告主張：
      1.按商標「相同或近似於他人同一或類似商品或服務之註
        冊商標或申請在先之商標，有致相關消費者混淆誤認之
        虞者」，不得註冊，為商標法第23條第1項第13款前段
        所明定。所謂有致消費者混淆誤認之虞，係指商標給予
        消費者的印象，可能致使消費者混淆而誤認商品／服務
        之來源，包括誤認來自不同來源的商品／服務以為來自
        同一來源，或者誤認二商標之使用人間存在關係企業、
        授權關係、加盟關係或其他類似關係。而判斷是否有混
        淆誤認之虞，被告公告之「混淆誤認之虞」審查基準，
        列有各項相關參考因素。其中商標近似及商品／服務類
        似二項要素，依前揭法條規定為必須具備之要件。其他
        參酌要素則視個案中是否存在而為斟酌，合先敘明。
      2.本案存在之相關因素之審酌：
        (1)商標是否近似暨其近似之程度：
          商標近似係指二商標予人之整體印象有其相近之處，
          若其標示在相同或類似的商品／服務上時，以具有普
          通知識經驗之消費者，於購買時施以普通之注意，可
          能會有所混淆而誤認二商品／服務來自同一來源或誤
          認不同來源之間有所關聯。經核商標近似之判斷得就
          二商標外觀、觀念及讀音為觀察，本件原告申請註冊
          之商標圖樣上「VILLAS」，與據以核駁商標圖樣之外
          文相較，僅字尾表示複數之「S」有無之些微差異，
          且皆予人單純文字商標之整體印象，在外觀、觀念上
          高度近似，以具有普通知識經驗之消費者，於購買時
          施以普通之注意，可能會有所混淆而誤認二服務來自
          同一來源或雖不相同但有關聯之來源，應屬構成近似
          之商標。
        (2)商品／服務是否類似暨其類似之程度：
          服務類似係指二個不同的服務，在滿足消費者的需求
          上以及服務提供者或其他因素上具有共同或關聯之處
          ，如果標上相同或近似的商標，依一般社會通念及市
          場交易情形，易使一般接受服務者誤認其為來自相同
          或雖不相同但有關聯之來源，則此二個服務間即存在
          類似的關係。本件系爭商標指定使用之「餐廳（限俱
          樂部之會員）、酒吧（限俱樂部之會員）、備辦雞尾
          酒會（限俱樂部之會員）、提供餐飲服務（限俱樂部
          之會員）、提供住宿服務（限俱樂部之會員）」等服
          務與據以核駁商標所指定之「咖啡廳、餐飲店、飲食
          店、小吃店之經營服務」服務相較，二者皆為提供餐
          飲服務，雖前者入場消費限於已辦理會員登記者，然
          其會員仍包含於一般消費大眾內，其提供之場所型態
          仍與據以核駁商標所提供之場所並無不同，其性質、
          內容、提供者等因素上具有共同或關聯之處，如標示
          相同或近似的商標，依一般社會通念及市場交易情形
          ，易使一般服務消費者誤認其為來自相同或雖不相同
          但有關聯之來源，則所指定使用之服務間應屬存在相
          當程度之類似關係。
      3.綜合判斷商標在圖樣近似及服務類似之程度等因素，系
        爭商標與據以核駁商標其高度之近似程度及指定服務間
        高度之類似，以具有普通知識經驗之消費者，於購買時
        施以普通之注意，可能會有所混淆而誤認二服務來自同
        一來源或雖不相同但有關聯之來源，應足以有致相關消
        費者混淆誤認之虞，自有前揭法條之適用。
      4.至原告所舉註冊第0000000 號「壹咖啡」與第0000000
        號「壹YI-CAFE 」商標併存一節，經查註冊第0000000
        號商標已於94年3 月2 日被文軒國際股份有限公司評定
        在案，應無併存問題，併予陳明。是被告依法核駁其註
        冊之申請，並無不合，敬請駁回原告之訴。
    理  由
一、按商標「相同或近似於他人同一或類似商品或服務之註冊商
    標或申請在先之商標，有致相關消費者混淆誤認之虞者。」
    不得註冊，為商標法第23條第1 項第13款本文所規定。所謂
    「有致相關消費者混淆誤認之虞」者，係指兩商標因相同或
    構成近似，致使相關消費者誤認為同一商標，或雖不致誤認
    二商標為同一商標，但極有可能誤認二商標之商品／服務為
    同一來源之系列商品／服務，或誤認二商標之使用人間存在
    關係企業、授權關係、加盟關係或其他類似關係而言。而判
    斷有無混淆誤認之虞，則應參酌商標識別性之強弱、商標之
    近似及商品／服務類似等相關因素之強弱程度、相互影響關
    係及各因素等綜合認定是否已達有致相關消費者產生混淆誤
    認之虞。
二、本件原告於93年1月20日以「VILLAS」商標（圖樣如附圖1所
    示），指定使用於商標法施行細則第13條所定商品及服務分
    類表第43類之餐廳（限俱樂部之會員）、酒吧（限俱樂部之
    會員）、備辦雞尾酒會（限俱樂部之會員）、提供餐飲服務
    （限俱樂部之會員）、提供住宿服務（限俱樂部之會員）」
    等服務，向被告申請註冊。案經被告審查，原告申請註冊之
    系爭商標，其圖樣上之「VILLAS」，與申請在先之據以核駁
    註冊第0000000號「VILLA」商標圖樣上之外文「VILLA」近
    似，且指定使用於類似之服務，有致相關消費者混淆誤認之
    虞，乃為核駁之處分。原告不服，依序提起訴願及行政訴訟
    ；兩造及參加人之主張，各如事實欄所載，其爭點厥為系爭
    商標是否有商標法第23條第1項第13款本文所規定不得註冊
    之情形？
三、經查，系爭商標圖樣係單純之外文「VILLAS」，而據以核駁
    商標圖樣亦係單純之外文「VILLA」，二者相較，均有相同
    之外文字母「VILLA」，僅字尾表示複數之「S」有無之些微
    差異，在外觀、觀念及讀音上均極為近似，以具有普通知識
    經驗之消費者，於購買時施以普通之注意，異時異地隔離觀
    察，應屬近似之商標。次查，系爭商標所指定使用之「餐廳
    （限俱樂部之會員）、酒吧（限俱樂部之會員）、備辦雞尾
    酒會（限俱樂部之會員）、提供餐飲服務（限俱樂部之會員
    ）、提供住宿服務（限俱樂部之會員）」等服務，與據以核
    駁商標所指定使用之「咖啡廳、餐飲店、飲食店、小吃店之
    經營服務」服務相較，二者皆在提供消費者餐飲服務，其性
    質、內容及提供者等因素上均具有共同或關聯之處，應屬類
    似之服務。又系爭商標所指定使用之餐廳等服務雖註明「限
    俱樂部之會員」，惟此僅指入場消費者限於已辦理會員登記
    者，並未限定其會員之身分或資格，仍屬一般消費大眾所能
    接觸或消費之「餐廳」等，且其消費群通常亦為普通餐廳、
    酒吧之消費者，並不可分，是其與據以核駁商標所指定服務
    提供之場所，尚難謂無致相關消費者混淆誤認之虞。綜合斟
    酌前述兩商標近似之程度及服務類似之程度等相關因素，系
    爭商標應有致相關消費者產生混淆誤認之虞。至原告所舉註
    冊第0000000 號「壹咖啡eCOFFEE 及圖」商標與註冊第
    0000000 號「YI CAFE 及圖」商標併存案例，核其圖樣與本
    件之近似程度不同，且屬另案是否妥適問題（已有文軒國際
    股份有限公司申請評定），依商標審查個案拘束原則，尚難
    比附援引，執為系爭商標應准註冊之論據，併予指明。
四、綜上所述，系爭商標有商標法第23條第1項第13款本文所規
    定不得註冊之情形；原告所訴，核不足採。從而，被告所為
    核駁之處分，洵無違誤，訴願決定予以維持，亦無不合。原
    告仍執前詞，訴請撤銷訴願決定及原處分，並命被告作成准
    予系爭商標註冊之處分，均無理由，應予駁回。
據上論結，本件原告之訴為無理由，依行政訴訟法第98條第3項
前段，判決如主文。
中    華    民    國    95    年     4    月    6     日
                    第二庭審判長法  官  徐  瑞  晃
                                法  官  蕭  惠  芳
                                法  官  李  得  灶
上為正本係照原本作成。
如不服本判決，應於送達後20日內向本院提出上訴狀並表明上訴
理由，如於本判決宣示後送達前提起上訴者，應於判決送達後20
日內補提上訴理由書（須按他造人數附繕本）。
中    華    民    國    95    年     4    月   12     日
                                書記官  陳  清  容


司法院資訊處製作；財團法人民間司法改革基金會備份。
